最高法院民事判決　　　　　　九十四年度台上字第一０二０號
　　上　訴　人　台灣土地銀行股份有限公司
　　法定代理人　張義雄
　　訴訟代理人　楊進興律師
　　被 上訴 人　甲○○
　　　　　　　　　　　　2樓
　　　　　　　　乙○○○○○○.
上列當事人間請求拆屋還地事件，上訴人對於中華民國九十二年
七月三十日台灣高等法院第二審判決（九十二年度重上字第六三
號），提起上訴，本院判決如下：
    主  文
原判決關於駁回上訴人其餘上訴及命其負擔訴訟費用部分廢棄，
發回台灣高等法院。
    理  由
本件上訴人之法定代理人由呂桔誠變更為張義雄，茲據張義雄聲
明承受訴訟，核無不合，應予准許，合先敘明。
次查上訴人主張：坐落台北市○○區○○段六小段五七○、五七
○之一、五七一、五七一之一、五七二地號土地（重測前地號為
坡心段八之五一地號，下稱系爭土地）屬其所有，詎被上訴人甲
○○未經其同意擅自在系爭土地上建築門牌為台北市大安區○○
○路○段一六九巷十號房屋（下稱系爭房屋），並將房屋出租予
被上訴人乙○○○○○○○○營業。被上訴人無權占用系爭土地
，自應將房屋拆除返還土地與伊，經伊函請被上訴人甲○○拆除
房屋及函請被上訴人海心快餐店即林麗榕自系爭房屋遷出，並賠
償占用期間之不當得利，渠等置之不理等情，爰依民法第七百六
十七條、第一百七十九條之規定，求為命被上訴人林麗榕應自系
爭房屋遷出。被上訴人甲○○應將原判決附圖（下稱附圖）編號
１、２、３、４、８、６、10、11、14、15、18所示之地上物拆
除，並將附圖６、10、11、14、15、18所示土地交還與伊，並賠
償伊自民國八十六年一月一日起至九十一年二月二十八日止相當
於租金之不當得利新台幣（下同）二百八十四萬九千三百四十元
及自九十一年三月一日起至返還土地之日止按每月給付四萬七千
八百二十七元暨均自起訴狀繕本送達翌日起至返還土地之日止，
按年息百分之五計算利息之判決。（第一審判命被上訴人林麗榕
應自附圖所示編號1.2.3.10.14.之建物遷出。被上訴人甲○○應給
付四十八萬二千七百二十五元本息及自九十一年三月一日起至前
項土地交還之日止，按月給付八千一百三十六元。駁回上訴人其
餘之訴。兩造各就其敗訴部分，提起第二審上訴。原審判決被上
訴人甲○○將附圖所示編號１、２、３之地上物拆除，並將附圖
所示編號１０、之空地返還上訴人。被上訴人甲○○應再給付上
訴人二千元本息。駁回上訴人其餘上訴及被上訴人之上訴。上訴
人對其敗訴部分，提起第三審上訴，被上訴人敗訴部分，不得上
訴，已告確定）。
被上訴人則以：系爭土地為國有土地，上訴人為管理機關。上訴
人於五十年間在系爭土地興建「台北市○○○路示範住宅」出售
，其中第五七一、五七一之一地號土地為該建物之公共水塔等公
共設施所在地。該公共水塔等公共設施及其上之土地已由上訴人
移交與全體住戶所組成之「台北市○○○路示範住宅聯誼會」（
下稱示範住宅聯誼會）。上訴人係受示範住宅聯誼會之委託，將
系爭土地信託登記為上訴人名義，「台北市○○○路示範住宅」
之全體住戶就系爭土地與上訴人間有信託關係，被上訴人甲○○
本為該示範住宅之住戶之一，而為信託人，上訴人自無請求伊拆
屋還地之理。又被上訴人甲○○雖將系爭房屋出租予被上訴人林
麗榕，但每月租金均已交給社區，個人並未因出租房屋而受有利
益，上訴人請求給付相當租金之不當得利，亦無理由等語，資為
抗辯。
原審維持第一審所為上訴人上開敗訴部分之判決，駁回上訴人其
餘上訴，無非以：系爭土地係上訴人所有，其上建有系爭房屋，
房屋及其雨遮等地上物占用系爭土地之情形詳如附圖１、２、３
、４、８、６、、、、所示等情，有土地登記簿謄本及
複丈成果圖足稽。又系爭房屋現由被上訴人甲○○出租予被上訴
人林麗榕經營海心快餐店，亦經被上訴人自認屬實，堪信為真實
。上訴人主張被上訴人無權占用系爭土地，為被上訴人所否認，
並辯稱上訴人於五十年間興建「台北市○○○路示範住宅」出售
，全體住戶當年組成「示範住宅聯誼會」，附圖所示編號4.8.6.
11.15.18.部分土地係該示範住宅公共水塔等公共設施所占用之基地
，該部分基地已由上訴人移交與示範住宅聯誼會，並提出上訴人
之書函、公共水塔財產移接清冊及示範住宅聯誼會於六十三年元
月十五日之會議記錄等件為證。經查前開會議記錄載明：「本社
區水塔為公共設施之一，與示範住宅同時興建完成，建物與土地
皆為住戶所共有，由於當時台灣土地銀行出售房地未能完成法定
程序，致使各承購人數年無法取得所有權而影響水塔之移交，至
該水塔之權屬，因本聯誼會未取得法人資格，故以該行名義辦理
所有權登記。決議：水塔及水塔用地為本社區所共有之公共設備
，該行僅為名義上登記人，非經住戶多數同意不得任意處分」等
語。嗣示範住宅聯誼會將前揭之會議記錄函送上訴人，上訴人並
以書函答復該示範住宅聯誼會表示：「將於六十三年四月三日點
交公共水塔（包括土地及抽水機）予該聯誼會，此後不再負擔管
理費用（含電費、看管人工資、修護費、水塔基地地價稅），應
由用戶自行負擔」等語。嗣上訴人之職員林文章並於六十三年三
月三日代表上訴人將前揭公共水塔等財產移交予該聯誼會，而由
被上訴人甲○○及訴外人酆濟眾、謝毅雄等代表接收，並於公共
水塔財產移接清冊載明：所移交者包含坡心段八之五一地號（清
冊誤載為八之五地號）土地，共八四平方公尺、公共水塔一座及
抽水機二台，此有上開移接清冊及上訴人之書函等件足憑，按該
部分土地經重測屬系爭土地中之五七一及五七一之一號。則被上
訴人所辯前揭土地及其地上物均係示範住宅聯誼會之公共設施，
上訴人已移交與示範住宅聯誼會，而上訴人僅為名義上登記人云
云，應屬可信。如前所述，前揭土地及其地上物移交予聯誼會後
，上訴人不再負擔管理費用─含電費、看管人工資、修護費、水
塔基地地價稅，並要求住戶應自行負擔地價稅，亦足認此公共設
施用地原本要分配給示範住宅之各住戶，僅因相關人員法律觀念
不足，未計算應有部分而逐一登記予各住戶。又因聯誼會並無權
利能力，當時又無「公寓大廈管理條例」及「信託法」之規定，
致系爭土地仍登記在上訴人名下，核當時移交示範住宅聯誼會之
本意，顯與單純移交、點交或使用借貸有別，而係與示範住宅聯
誼會間有成立信託關係，以解決未能分配土地予各住戶之問題。
堪認上訴人與被上訴人甲○○等全體住戶間就附圖所示編號4.8.
6.11.15.18.之土地，有信託關係存在。雖上訴人主張其與示範住宅
聯誼會間僅成立使用借貸，因使用目的已結束，借貸關係已消滅
，被上訴人應返還土地云云。然上訴人就雙方有使用借貸之約定
並未舉證以實其說，且終止使用借貸關係，亦應向全體住戶為之
，上訴人僅向被上訴人甲○○一人為終止借貸之意思表示，亦不
生終止之效力。被上訴人占用附圖所示編號4.8.6.11.15.18.土地，
並非無權占有。從而，上訴人本於所有權及不當得利之法律關係
，請求被上訴人甲○○將附圖所示編號4.8.6.11.15.18.部分土地上
之地上物拆除及返還該土地，被上訴人林麗榕自該地上之建物遷
出，暨請求被上訴人甲○○給付超過四十八萬四千七百二十五元
本息之相當於租金之不當得利，為無理由，不應准許等詞，為其
判斷之基礎。
惟按信託行為，係指委託人將財產權移轉於受託人，使其成為權
利人，以達到當事人間一定目的之法律行為而言。是信託關係，
以信託契約之訂立而發生。查附圖所示編號4.8.6.11.15.18.土地現
仍登記上訴人名下，且「示範住宅聯誼會」並無權利能力，為原
審所認定之事實，則「示範住宅聯誼會」既無權利能力，且從未
取得上開土地所有權並移轉與上訴人之情事，如何與上訴人訂立
信託契約？雙方信託之旨趣、權利義務內容如何？原審俱未說明
，僅憑上訴人將前揭土地及地上物之公共設施移交與示範住宅聯
誼會，即認有信託關係，有判決不備理由之違法。其次，原審既
認上訴人與被上訴人甲○○就上開土地有信託關係，乃又謂上訴
人不能證明雙方有使用借貸關係，且上訴人僅對被上訴人甲○○
終止借貸關係，而未向全體住戶為終止之意思表示，不生終止之
效力云云，而為上訴人不利之判斷，判決理由亦非無矛盾。再者
，借貸未定期限，亦不能依借貸之目的而定其期限者，貸與人無
庸終止契約，即得依民法第四百七十條第二項規定，隨時請求返
還借用物。若認上訴人與被上訴人甲○○就上開土地有使用借貸
關係，則其是否未定期限或不能依借貸之目的而定其期限，攸關
上訴人是否須另為終止之意思表示，始得請求被上訴人返還土地
，原審未加闡明，逕認需另向全體住戶為終止之意思表示，亦有
未洽。上訴論旨，指摘於其不利部分之原判決不當，求予廢棄，
非無理由。
據上論結，本件上訴為有理由。依民事訴訟法第四百七十七條第
一項、第四百七十八條第二項，判決如主文。
中　　華　　民　　國　九十四　年　　六　　月　　二　　日
                      最高法院民事第八庭
                          審判長法官  劉　延　村
                                法官  陳　重　瑜
                                法官  黃　秀　得
                                法官  葉　勝　利
                                法官  黃　義　豐
      本件正本證明與原本無異
                                      書  記  官
中　　華　　民　　國　九十四　年　　六　　月　二十二　日
                                                      Ｔ
